【裁判字號】    98,台上,2755
【裁判日期】    980521
【裁判案由】    違反毒品危害防制條例
【裁判全文】
最高法院刑事判決            九十八年度台上字第二七五五號
上  訴  人  甲○○
選任辯護人  彭安國律師
上列上訴人因違反毒品危害防制條例案件，不服台灣高等法院中
華民國九十八年三月五日第二審更審判決（九十七年度上重更(一)
字第六四號，起訴案號：台灣桃園地方法院檢察署九十六年度偵
字第一二七三二號），提起上訴，本院判決如下：
    主  文
上訴駁回。
    理  由
按刑事訴訟法第三百七十七條規定，上訴於第三審法院，非以判
決違背法令為理由，不得為之。是提起第三審上訴，應以原判決
違背法令為理由，係屬法定要件。如果上訴理由書狀並未依據卷
內訴訟資料，具體指摘原判決不適用何種法則或如何適用不當，
或所指摘原判決違法情事，顯與法律規定得為第三審上訴理由之
違法情形，不相適合時，均應認其上訴為違背法律上之程式，予
以駁回。本件上訴人甲○○上訴意旨略以：(一)原審對於上訴人請
求勘驗香菸盒內偽裝指紋之證據，以明真相，未依法調查。又原
審以證人許光明所證，認定上訴人被查獲時有一味否認不知香菸
何來、神情緊張之怪異反應，資為認定上訴人知情香煙內藏有毒
品之依據，而上訴人對此矢口否認，則上訴人當時反應如何即屬
重要，且許光明所證係其主觀評價，法院如何依其論述而得心證
並非無疑，海關人員於查獲當日既有拍攝現場蒐證錄影光碟，原
審拒絕上訴人調查該錄影光碟之聲請，顯有應於審判期日調查之
證據而未予調查之違背法令。又上訴人於原審請求傳喚李銘天到
庭對質，縱李銘天曾於第一審程序到庭作證，原審未經傳喚到庭
，又未於判決內說明理由，亦有應調查之證據未予調查及判決不
載理由之違失。(二)本件兩條香煙之放置位置係於行李箱綑綁行李
鬆緊帶之外，若上訴人參與運毒，豈有不將該香煙妥善藏放之理
，此亦可藉調閱上開錄影帶證明；雖公訴檢察官曾當庭指出運毒
者不論將毒品收置於行李箱內何處均逃不過Ｘ光機檢查，故運毒
之人為免遭懷疑反而可能如上訴人般放置於明顯處，進而主張上
訴人之聲請無調查必要，惟按檢察官之見，則上訴人應思考的是
為何要以此方式運毒，檢察官上開論證顯不具說服力。(三)許光明
於原審證稱上訴人所攜入之兩條七星香菸，外觀與一般販售之香
煙無異，僅因重量不同，手一拿就知道；而海關人員查驗時均有
戴上手套，顯係為保全證據之目的，上訴人當時亦有向查驗人員
表示希望保全證據鑑驗指紋以還其清白，卻不獲查驗人員置理，
未送鑑驗。許光明既證稱外觀看不出來，必須手拿過才知道內含
異物，則上訴人是否拿過即屬認定其主觀上知情與否之重要依據
，對此，原審僅以該香煙係李銘天放入為由，認不能因未採獲清
晰指紋而為上訴人有利之認定，惟本件若查獲時即立刻採集指紋
送鑑，縱未能採集到上訴人指紋，亦有可能採集到李銘天甚或其
他人指紋，可印證上訴人所言是否實在，此乃檢察官舉證之瑕疵
，原判決竟謂：行為人將指紋擦拭或穿戴手套以免留下指紋，所
在多有云云，豈非否定所有犯罪查驗指紋之必要性？立論顯然錯
誤，同有判決不載理由或所載理由矛盾之違法。(四)原審認定上訴
人知情之理由，均屬推論之詞，欠缺證明構成要件事實之積極證
據，且其推論亦未至客觀上已臻無可懷疑之程度。如原判決稱上
訴人不自己提領行李而推論上訴人知情云云，惟當時縱江麗芳跟
在上訴人後面通關但兩人走在一起並未分開，上訴人亦未假裝不
相識，且當航警盤查時，上訴人亦未否認行李與其無關，原審關
於上訴人「心虛」之推論誠有未洽，其判決有不適用法則之違誤
。(五)原判決對上訴人所舉諸多可證上訴人不知情之理由，全未說
明如何不可採，有判決不載理由之違失：(1)案發當日上訴人因行
李在提領前遭重覆檢查，至放入轉盤供其提領時已近一個小時，
同機旅客早已提領完畢離開，若上訴人知情，豈有不知行李已遭
安檢人員注意，而甘冒風險前去提領行李之理？(2)上訴人本身並
不吸毒，若其明知所運之物為毒品，應係為他人而運毒且有高額
報酬為代價，然檢察官始終未能舉證上訴人因此獲有任何報酬或
約定，就連出國之機票、簽證及住宿等費用亦係上訴人自行支付
，更未自李銘天處獲得任何好處，上訴人本有正當職業，有何理
由要挺而走險？(3)李銘天若確與上訴人共犯運毒，其大可在房間
內放置毒品，為何要在飯店大廳或房間走道等公開場所？更不可
能兩人同班機返台增加同時被逮捕的風險。上訴人若有計劃運毒
，豈會僅以一只簡單行李箱運毒，不論該行李箱由誰上鎖，均可
證明上鎖乙事係返台前倉促為之，與運送價值昂貴毒品之常態有
違。(六)原判決尚論及李銘天與其同行之友人，先行拿取自己行李
後即直接通關出去，核與一般同機友人託帶東西回國之情形有悖
，反卻與運輸毒品時，其實際運送之人及監督運送之人會在機場
刻意保持距離，以避免同遭查獲之情形相同云云；惟如依原判決
之認定，何以監督之人李銘天會拿取自己行李後，即直接通關出
去，而不留下來繼續監督？是項認定自屬矛盾且與經驗法則相左
。又若是李銘天發覺有異又有何理由不指示上訴人拋下行李一起
出關以免被捕，蓋上訴人被捕亦有供出共犯之風險，李銘天先行
出關獨留上訴人一人枯等行李，亦有可能係先行離開以避免被捕
，原判決並未載明究依何據為前開認定，有判決不載理由之違誤
。(七)上訴人於案發當日於航警製作第一次筆錄時即誠實相告託帶
香煙之人姓李，並詳細描述其身高、口音、及年齡等外觀，因當
時上訴人僅知李銘天之姓而不知其名，旋於隔日第二次詢問時，
正確指認李銘天、黃信雄等人之照片，過程與常情無違。又任何
人經航警盤查莫不驚覺事態嚴重而神情緊張，何來怪異之有？且
基於不自證己罪原則，縱上訴人之辯詞不可採，包括未能通過測
謊鑑定亦屬相同性質，均不得以此反證上訴人確有犯罪，原判決
以上訴人所辯與常情相悖佐以未通過測謊報告，認定上訴人明知
所帶香煙內含毒品，有判決不適用法則之違法。(八)原判決事實欄
認定上訴人受李銘天請託而運毒，卻未見判決理由一言論及上訴
人甘冒此重罪風險運輸毒品之代價何在？亦有判決不載理由之違
失云云。
惟查原判決依憑上訴人之部分自白，證人江麗芳、李銘天、許光
明之證言，旅客入出境紀錄查詢、華信航空公司託運行李牌號及
存根、台北關稅局稽查組Ｘ光檢查儀注檢行李報告表、台北關稅
局扣押貨物、運輸工具收據及搜索筆錄、查扣物品照片、勘驗筆
錄、扣案之第一級毒品海洛因九包（合計淨重三百十七點零二公
克，純度百分之七十三點四六，純質淨重二百三十三點四五公克
、海洛因透明包裝袋九個、香菸小盒九個、香菸小盒包覆之塑膠
膜九個、香菸大盒二個、行李箱一個、號碼鎖一個，法務部調查
局民國九十六年六月二十五日調科壹字第０九六二三０五二八二
０號鑑定書、同局九十七年九月二十三日調科參字第０九七００
三八五一八０測謊報告書及所附測謊過程參考資料、刑事警察局
九十七年四月十五日刑鑑字第０九七００五四二九七號鑑定書及
所附測謊鑑定資料表、測謊鑑定說明書、測謊儀測試具結書、測
謊圖譜分析量化表、測謊鑑定人資歷表影本等證據，資以認定上
訴人有原判決事實欄所記載之犯罪事實，因而撤銷第一審不當之
科刑判決，依想像競合犯之例，改判仍論處上訴人共同運輸第一
級毒品罪刑（處有期徒刑二十年），已詳述其依憑之證據及認定
之理由。對於上訴人矢口否認有運輸第一級毒品海洛因及私運管
制物品進口犯行，辯稱：伊不知道裡面有藏毒，係在不知情之狀
況下才會幫李銘天帶二條完整的七星牌香菸回台彎，因該香菸緬
甸價錢二條新台幣（下同）五百六十元，當時台灣比較貴，可能
一條五百八十元。且當時與李銘天一起坐飛機回來，是被李銘天
陷害的。又伊在第一時間被查獲時，就有要求保持現狀，鑑定指
紋云云。經綜合調查證據之結果，認不可採，已在判決內詳予指
駁，並說明其理由。按認事採證、證據之取捨及證據證明力之判
斷，俱屬事實審法院之職權，苟無違背證據法則，自不能指為違
法。又（一）刑事訴訟法所稱依法應於審判期日調查之證據，係
指與待證事實有重要關係，在客觀上顯有調查必要性之證據而言
，故其範圍並非漫無限制，必其證據與判斷待證事實之有無，具
有關連性，得據以推翻原判決所確認之事實，而為不同之認定，
若僅係枝節性問題，或所證明之事項已臻明瞭，當事人聲請調查
之證據，僅在延滯訴訟，甚或就同一證據再度聲請調查，自均欠
缺其調查之必要性，原審未依聲請為無益之調查，皆無違法之可
言。上訴人於原審雖聲請調閱查獲當日海關人員現場蒐證錄影光
碟勘驗及鑑定扣案之海洛因透明包裝袋、香菸小盒、大盒、香菸
盒內錫箔紙、包覆香菸盒之塑膠膜、行李箱、號碼鎖上指紋，有
無上訴人之指紋等情，然原判決依憑證人即當日值行李Ｘ光檢查
勤務之航空警察局安全檢查隊員警許光明於第一審、原審上訴審
審理時證述在機場檢查上訴人行李經過之情形，認上訴人所辯不
知道李銘天委託攜帶回國之香菸藏放海洛因之詞，不足採信。並
說明此部分案情業據許光明結證明確，事證已明，核無賡續調閱
查獲當日海關人員現場蒐證錄影光碟之必要。關於鑑定指紋部分
，原判決亦說明：經第一審向本案承辦人洪漢賜查詢，答稱本件
並未就裝有海洛因之扣案香煙盒、行李箱、號碼鎖採取指紋送鑑
；由於行李箱、號碼鎖，於九十六年五月三十一日扣案迄今，均
未另以封套彌封，直接裸露在外，歷經偵、審程序相關人員觸摸
，盛裝海洛因之夾鍊袋，於送法務部調查局鑑定成分時，該夾鍊
袋亦經鑑驗人員觸摸，實難再行採獲原始指紋，認無必要送鑑定
比對指紋。另扣案之香菸小盒、香菸大盒，經原審上訴審送刑事
警察局鑑定結果，據覆未發現可資比對之指紋，而行為人在裝置
物品後將指紋擦拭或穿戴手套以免留下指紋，用以避免被查獲犯
罪之直接證據，所在多有，何況本件係李銘天以不詳方式取得藏
放海洛因之香菸二條，於徵詢上訴人同意後，自行打開上訴人之
行李箱放進去，自不能因未採獲清晰指紋，而為上訴人有利之認
定等情。原審未依聲請為無益之調查，並無違法之可言。至證人
李銘天於第一審已到庭作證並接受交互詰問，原審未再傳喚，為
無益之調查，亦無違法可言。上訴人上訴意旨(一)(二)(三)(四)執此指摘
，自非適法之第三審上訴理由。（二）原判決係依憑上訴人自承
幫李銘天攜帶二條完整的七星牌香菸回台，在機場被警查獲該二
條香煙內藏有第一級毒品海洛因九包之事實以及證人江麗芳、李
銘天、許光明之證言，另參酌上訴人所述其任由僅見面二、三次
之李銘天，自行將其未確認內容確為香菸之香菸盒二條，放進行
李箱、該行李箱與李銘天同車先行前往機場、行李箱被上鎖，卻
不知道號碼、未約定回國後如何拿取香菸及抵達桃園國際機場後
，李銘天與同行之友人先行拿取自己行李後，即直接通關出去，
而上訴人在此期間並未出聲招呼、或阻止李銘天離去等情節，與
一般同機友人託帶東西回國之情形有悖。況運輸第一級毒品刑責
甚重，上訴人對此當有認知，可知從事此運輸毒品者無不小心行
事，以免事跡敗露而遭查緝。衡以上訴人所運輸之海洛因九包，
合計淨重達三百十七點零二公克，數量非微，一旦闖關成功，勢
將獲利甚豐等情觀之，李銘天既經縝密安排、計劃所有運輸毒品
細節後，再交由上訴人攜帶夾藏毒品海洛因之香菸回國，當無不
對上訴人告知該香菸盒內係置入價值昂貴之毒品海洛因，並提醒
上訴人注意防止遭警查緝之理！益見上訴人對於李銘天放入其行
李箱託運回國之香菸二條藏放海洛因一事有所知悉等情。原判決
既已說明其就案內所有證據，本於調查所得心證，分別定其取捨
，而憑以認定上訴人知情運輸毒品入境犯罪之依據及理由，此係
事實審法院採證認事之職權行使，所為論斷並不違背經驗法則及
證據法則。至於上訴人走私運輸毒品回台其獲得代價若干？因上
訴人否認犯罪，堅不吐實致無從得知，惟不影響判決之結果。又
原判決並非單憑上訴人未能通過測謊鑑定而認定上訴人之犯行。
均難謂原判決有上訴意旨所指判決不備理由，或不適用法則之情
形。上訴意旨核係對原審取捨證據與自由判斷證據證明力之職權
行使及原判決理由已經說明之事項，或就與犯罪構成事實無關之
枝節問題，或就不影響於判決本旨事項再為事實上之爭辯，徒以
自己之說詞，泛指其為違法，並為單純事實上之爭執，皆非適法
之第三審上訴理由，其上訴違背法律上之程式，應予駁回。
據上論結，應依刑事訴訟法第三百九十五條前段，判決如主文。
中    華    民    國  九十八  年    五    月  二十一  日
                      最高法院刑事第二庭
                          審判長法官  莊  登  照
                                法官  許  錦  印
                                法官  蘇  振  堂
                                法官  蕭  仰  歸
                                法官  林  立  華
      本件正本證明與原本無異
                                      書  記  官
中    華    民    國  九十八  年    五    月  二十五  日
                                                      V


司法院資訊處製作；財團法人民間司法改革基金會備份。
